臺灣高等法院臺中分院刑事判決　　　　　　　　　九十三年度上訴字第一三三七號
　　上　訴　人
　　即 自 訴人　丙○○
　　自訴代理人　甲○○
　　被　　　告　乙○○
右上訴人因被告偽造文書等案件，不服臺灣台中地方法院九十二年度自字第六八七號
中華民國九十三年七月五日第一審判決，提起上訴，本院判決如左：
      主  文
上訴駁回。
      理  由
一、自訴意旨略以：被告乙○○明知無經濟能力支付會款，竟意圖為自己不法所有，
    並基於概括犯意，未經其先生張柏林及其女兒張凱玲同意，先於民國（以下同）
    八十八年五月五日，以其丈夫張柏林名義，參加自訴人擔任會首之互助會（以下
    稱甲會），該會每會新台幣（下同）三萬元，至九十年十月五日止，採外標制，
    每月五日標會一次，被告並於八十八年十月五日，偽造張柏林名義之標單標會，
    並以九千八百元高額利息得標，致自訴人陷於錯誤，讓其得標，乙○○詐得當期
    會款後，自八十九年九月起即未再繳納死會會款，計積欠五十五萬七千二百元；
    又於八十九年七月十五日，乙○○再以其女兒張凱玲名義參加自訴人擔任會首之
    互助會（下稱乙會），該會每會二萬元，至九十一年二月十五日止，採外標制，
    每月十五日標會一次，被告並於八十九年八月十五日，偽造張凱玲名義之標單標
    會，以四千二百元高額利息得標，致自訴人陷於錯誤，使其得標，詐取當期會款
    得款後，即未再繳納死會會款，計積欠四十三萬五千六百元，其偽造上開標單足
    生損害於自訴人及張柏林、張凱玲，因認被告涉有刑法第二百十條之偽造文書、
    第三百三十九條第一項之詐欺取財等罪嫌。
二、按犯罪事實應依證據認定之，無證據不得認定犯罪事實；又不能證明被告犯罪者
    ，應諭知無罪之判決，刑事訴訟法第一百五十四條第二項、第三百零一條第一項
    分別定有明文。而刑事訴訟法第一百六十一條、第一百六十三條規定係編列在該
    法第一編總則第十二章「證據」中，故前開規定，於自訴程序亦有其適用。「認
    定不利於被告之事實，須依積極證據，苟積極證據不足為不利於被告事實之認定
    時，即應為有利於被告之認定，更不必有何有利之證據」，又「刑事訴訟法第一
    百六十一條第一項規定：檢察官就被告犯罪事實，應負舉證責任，並指出證明方
    法。因此，檢察官對於起訴之犯罪事實，應負提出證據及說服之實質舉證責任。
    倘其所提出之證據，不足為被告有罪之積極證明，或其指出證明之方法，無從說
    服法院以形成被告有罪之心證，基於無罪推定之原則，自應為被告無罪判決之諭
    知。」最高法院三十年上字第八一六號、九十二年台上字第一二八號判例意旨參
    照。告訴人之告訴，本以使被告受刑事追訴為目的，故其陳述是否與事實相符，
    自應調查其他證據，以資審認，苟其所為攻擊之詞，尚有瑕疵，則在此瑕疵未予
    究明以前，即不能遽採為斷罪之基礎，最高法院六十九年台上字第一五三一號判
    決意旨參照。
三、按自訴人認為被告涉有前揭犯行，係以自訴人之指述，及張柏林、張凱玲之民事
    答辯狀暨互助會單二紙等為其論據。訊據被告堅決否認有前揭犯行，辯稱：伊有
    分別以張柏林、張凱玲之名義參加自訴人所召集之甲、乙二組互助會，惟自訴人
    逕自於會單上填載張柏林、張凱玲的名字，因因自訴人知道伊積欠地下錢莊債務
    ，要求同意為此填載，且民間用他人名義跟會的情形也很常見，自幾年前都是用
    伊先生名義參加自訴人互助會，伊參加自訴人的會總共六會，也都寫不同的名字
    ，伊標取自訴人上開會款是用來繳交參加自訴人其他會會款，並非基於不法所有
    之意圖等語。經查：
（一）被告就其參加自訴人所召集前開甲、乙二個互助會，且未經其夫張柏林及女兒
      張凱玲之授權而以其二人名義參加互助會，及就甲會係於八十八年十月五日以
      九千八百元利息得標，乙會於八十九年八月十五日以四千二百元利息得標，甲
      、乙二會均自八十九年九月間起未依約繳交死會會款等情，業經其供明屬實，
      核與自訴人所指述之情節相符，並有台灣台中地方法院九十二年度中簡字第六
      四八、六九八號案件張柏林、張凱玲之民事答辯狀，甲、乙二會會單等影本在
      卷可稽。惟查，被告雖於原審審理中供稱：「．．．標單是我寫的，因投標要
      寫跟會單上面相同的名字，且民間用他人名義跟會的情形很常見，我寫我自己
      的名字，自訴人說不可以，叫我改成我先生名字，所以我才在標單上改成我先
      生及女兒的名字，標息也都是我寫的」等語（原審卷第四四頁），惟其嗣又改
      稱：「標會時我都以電話通知自訴人的太太張麗華，請他幫我標會，我沒有說
      用誰的名字標會，我有告訴她標息多少，其他都是她處理」云云（原審卷第一
      三八頁），其自白前後不一，尚難遽予採認，且本案又無標單扣案，自難僅憑
      自訴人之指訴遽認被告曾於標單上填寫其先生及女兒名字投標。
（二）次查，依刑法第二百十條之規定，偽造文書罪之構成，必須造成公眾或第三人
      有損害之虞始克相當。本案自訴人於原審審理中陳稱：「（會單上會員姓名、
      資料係由何人製作？會員實際參與互助會之人是否即為名單之人？會單如『人
      人無線』其所指之會員為何人？）由會首就是我本人製作的。會員情形我都很
      清楚。有的是用公司名稱跟會，有的是用私人名義跟會，有的是用先生或小孩
      的名字跟會，我都是依他們給我的姓名資料來製作會單。實際上在參與互助會
      的人，大部分都是會單上的人，有的不一定是會單上之人」、「（被告以張伯
      林、張凱玲名義跟會時，有無提到為何不以本人名義跟會？是否不同意他以本
      人名義跟會，而以要求以家人名義跟會？）被告沒有特別提到。我也沒有提到
      不讓他以本人名義跟會，要求他以家人名義跟會」、「（用先生、小孩名字跟
      會者，但實際上參與互助會的是太太，他們投標時要如何投標？如果與你互助
      會規定不符合時你如何處理？是否該次投標無效？）我們互助會規定是要用會
      單上的名字來寫標單，如果用本人名字寫標單的話，該次投標是無效的」、「
      被告以他人名義所跟的會都是開他自己的票給付死會會款」等語（原審卷第八
      十五頁、第八十六頁、第一○九頁、第一四○頁），此外，本案甲、乙二會會
      單上於會員欄亦載有「人人無線」、「女兒紅婚紗」等非自然人之會員，此有
      會單在卷可稽，足徵本案自訴人所召集之互助會，確有實際入會者以他人名義
      入會，且被告係以自己名義開立票據繳納會款，衡情被告應無向自訴人佯稱係
      張柏林、張凱玲自己欲入會之必要，自訴人對被告為實係本人參加其互助會，
      僅係於會單上以張柏林、張凱玲名義入會一節，顯有認識，且會首、會員間於
      互助會之習慣上，亦確有以夫妻、子女為「化名」作為識別會首、會員權利義
      務之習慣，被告所辯係自訴人要求伊以張柏林及張凱玲名義入會及寫標單，尚
      非無憑，本案既係被告本人所參加互助會，其在標單上寫張柏林、張凱玲之名
      字，實際上則係被告本人所投標，死會會款亦係被告所繳，均對自訴人及張柏
      林、張凱玲即難謂有何足生損害之虞。
（三）被告既無偽造文書之犯行，自難認被告於前揭標單上之記載，係以欺罔之方法
      致使自訴人陷於錯誤，而使被告標得甲、乙二會之會款。
（四）甲會部分被告於八十八年十月得標後，至八十九年九月間始未繼續繳納會款，
      其期間長達十個，被告仍繼續繳納會款達三十餘萬元，苟被告於標取會款之初
      ，即有將來無履約之意，衡情應無繼續給付前開期間死會會款之必要，故此部
      分被告並無不法所有意圖甚明；另乙會部分，被告雖於第二次開標時即已標取
      會款，然查被告係應自訴人之召集始參加乙會，且被告並參加自訴人其他互助
      會，有被告另以張柏林名義，參加自訴人所名召每會二萬元，自八十九年七月
      十五日起至九十一年二月十五日止，共二十會之會單在卷足稽（原審卷第七一
      頁、第七二頁），被告所辯其係將乙會所標取會款，支付其參加自訴人其他互
      助會會款，尚非無據，尚難遽認被告有不法所有之意圖，復查無其他積極證據
      足認被告標取乙會時有何不法所有意圖，自不能僅憑被告於標取會款後無法支
      付死會會款，即對被告遽以詐欺罪論處。
四、綜上所述，自訴人所舉之證據，仍有合理之懷疑存在，尚不足積極證明被告有前
    開罪嫌，揆之首開說明，自難遽予論罪科刑，原審諭知無罪之判決，核無不合，
    自訴人上訴意旨仍執陳詞，指摘原判決不當，難謂有理由，應予駁回。
據上論結，應依刑事訴訟法第三百六十八條，判決如主文。
中      華      民      國      九十三      年      十一    月    十八  日
                                    臺灣高等法院臺中分院刑事第十庭
                                          審判長法  官  林  照  明
                                                法  官  唐  光  義
                                                法  官  林  清  鈞
右正本證明與原本無異。
如不服本判決應於收受送達後十日內向本院提出上訴書狀，其未敘述上訴之理由者並
得於提起上訴後十日內向本院補提理由書（均須按他造當事人之人數附繕本）。
                                                書記官  劉  恆  宏
中      華      民      國      九十三   年      十一     月    十八    日
              Ｉ
